臺灣高雄地方法院民事判決　　　　　　　110年度訴字第752號
原　　　告　聯邦商業銀行股份有限公司

法定代理人　林鴻聯　
訴訟代理人　陳　彧　
　　　　　　黃靜美　
被　　　告　陳碧雪　
　　　　　　陳月昭　
　　　　　　陳進旺　
　　　　　　陳旭慧　
兼上列二人
訴訟代理人　陳雅福　

上列當事人間請求撤銷遺產分割登記事件，本院於民國110 年9
月22日言詞辯論終結，判決如下：
    主      文
被告就被繼承人陳徐玉珠所遺如附表所示之不動產，於民國104
年11月4 日所為遺產分割協議行為，應予撤銷。
被告陳雅福應將前項不動產於民國104 年11月9 日所為分割繼承
登記，予以塗銷。
訴訟費用由被告負擔。
    事實及理由
一、本件原告之法定代理人原為李憲章，於訴訟繫屬中之民國11
    0 年8 月5 日變更為林鴻聯，有公司變更登記表足稽（見本
    院卷第33、34頁），林鴻聯具狀聲明承受訴訟，核無不合，
    應予准許。
二、原告主張：被告陳碧雪積欠伊銀行借款債務共新臺幣（下同
    ）601,032 元本息未為清償，經伊銀行催繳，皆未獲償，足
    見其已陷於無資力。又如附表所示之不動產（下稱系爭不動
    產）原均為被告陳碧雪之母陳徐玉珠所有，詎陳徐玉珠於10
    4 年10月18日死亡後，被告陳碧雪為脫免強制執行，竟於10
    4 年11月4 日與陳徐玉珠之其餘繼承人即被告陳進旺、陳月
    昭、陳旭慧、陳雅福達成遺產分割協議，將系爭不動產全部
    分歸被告陳雅福取得，並於104 年11月9 日辦畢分割繼承登
    記，顯已害及伊銀行之債權。伊銀行為保全債權，自得依民
    法第244 條第1 項、第4 項規定，請求撤銷被告間所為上開
    遺產分割協議行為，並請求被告陳雅福塗銷系爭不動產於10
    4 年11月9 日所為之分割繼承登記等情，並聲明：如主文所
    示。
三、被告則以：其等對於被告陳碧雪積欠原告前揭借款債務，並
    不爭執。惟陳徐玉珠生前均係由被告陳雅福照顧及扶養，並
    支出相關生活及醫療費用，且陳徐玉珠生前曾以系爭不動產
    為被告陳碧雪之前夫向銀行貸款提供擔保，然被告陳碧雪之
    前夫未清償該貸款，致系爭不動產遭銀行聲請查封，其後由
    被告陳雅福出面清償，始避免系爭不動產遭拍賣，故陳徐玉
    珠生前即表示欲將系爭不動產分歸被告陳雅福取得，被告陳
    碧雪與其他被告間所為上開遺產分割協議行為，僅係單純依
    照陳徐玉珠之遺願處理，並非藉此脫免強制執行。又被告陳
    碧雪係在陳徐玉珠生前向原告借款，而原告貸予款項時所評
    估者，應僅被告陳碧雪本身之資力，而不及於被告陳碧雪將
    來是否繼承遺產。原告請求撤銷上開遺產分割協議行為，並
    請求被告陳雅福塗銷分割繼承登記，洵屬無據等語，資為抗
    辯，並均聲明：原告之訴駁回。
四、查被告陳碧雪積欠原告601,032 元本息未為清償，其母陳徐
    玉珠於104 年10月18日死亡後，被告陳碧雪於104 年11月4
    日與陳徐玉珠之其餘繼承人即被告陳進旺、陳月昭、陳旭慧
    、陳雅福達成遺產分割協議，將系爭不動產分歸被告陳雅福
    取得，系爭不動產並於104 年11月9 日辦畢分割繼承登記之
    事實，有臺灣臺北地方法院102 年度訴字第2936號確定判決
    、戶籍謄本、繼承系統表、土地及建物登記謄本、系爭不動
    產辦理分割繼承登記之申請資料在卷可稽（見本院110 年度
    審訴字第291 號卷第15至19頁、第51至69頁、第179 至193
    頁），復為兩造所不爭執，堪認屬實。
五、本件之爭點為：原告請求撤銷被告間就系爭不動產所為遺產
    分割協議行為，並請求被告陳雅福塗銷系爭不動產之分割繼
    承登記，有無理由？茲論述如下：
㈠、按繼承權固為具有人格法益之一身專屬權利，惟如繼承人未
    拋棄繼承，其因繼承而與其他繼承人就遺產全部為公同共有
    時，該公同共有權僅財產上之權利。繼承人間之遺產分割協
    議，係公同共有人間就公同共有物所為之處分行為，倘全部
    遺產協議分割歸由其他繼承人取得，對未分割取得遺產之該
    繼承人而言，形式上係無償行為，若害及債權人之債權實現
    ，債權人應得提起民法第244 條第1 項之撤銷訴訟（最高法
    院69年度台上字第847 號、106 年度台上字第1650號判決意
    旨、臺灣高等法院暨所屬法院105 年法律座談會民事類提案
    第7 號研討結果參照）。本件被告雖辯稱：被告陳碧雪未主
    張分割繼承，僅屬財產利益之拒絕，被告間所為遺產分割協
    議行為並非原告得請求撤銷之標的，且原告貸予款項時未就
    被告陳碧雪將來是否繼承遺產加以評估，自不容原告據以撤
    銷被告間所為之遺產分割協議云云，惟依上開說明，被告所
    為遺產分割協議，係因繼承而公同共有陳徐玉珠之遺產，就
    公同共有物所為之處分行為，此與一身專屬權或基於人格法
    益之基礎所為單純財產利益之拒絕，有所不同。且債務人之
    所有財產為一切債務之總擔保，此不因債務人於何時取得該
    財產，而有所差異，則縱使被告陳碧雪於向原告借款時，尚
    未繼承陳徐玉珠之遺產，惟其嗣後因繼承而取得遺產時，其
    對遺產之權利即已成為債務總擔保之範圍，倘其對此權利所
    為之處分，害及債權人之債權，債權人即非不得請求撤銷，
    以保全債權。是被告執前詞，辯稱原告不得請求撤銷上開遺
    產分割協議行為云云，並無可採。
㈡、次按民法第244 條第1 、2 項所稱之無償或有償行為，係以
    債務人與第三人間之行為是否互為對價關係之給付為其區別
    之標準（最高法院95年度台上字第2609號判決意旨參照）。
    又所謂對價關係，乃指主觀上雙方當事人所為給付互相依存
    ，互為因果而有報償關係之意，亦即，債務與債務間互有補
    償性質，而彼此互為代價。經查，被告間所為遺產分割協議
    ，將系爭不動產全部分歸被告陳雅福取得，被告陳碧雪完全
    未取得遺產，為兩造所不爭執，被告復自承：除被告陳雅福
    外，其他被告均未分得任何遺產，亦未獲有任何對價等語（
    見本院卷第56頁），足見被告間所為遺產分割協議行為，屬
    無償行為，堪予認定。
㈢、再債務人所為之無償行為，有害及債權者，債權人得聲請法
    院撤銷之；債權人依第1 項或第2 項之規定聲請法院撤銷時
    ，得並聲請命受益人或轉得人回復原狀；前條撤銷權，自債
    權人知有撤銷原因時起，1 年間不行使，或自行為時起經過
    10年而消滅，民法第244 條第1 項、第4 項前段及第245 條
    分別定有明文。查本件原告主張其於109 年9 月28日申請如
    附表編號3 所示不動產之第二類登記謄本，查得被告間就如
    附表編號1 、3 所示不動產有本件遺產分割協議行為，復於
    110 年1 月7 日到院閱卷後，於110 年2 月5 日將如附表編
    號2 所示不動產列入請求撤銷之標的等情，業據其提出建物
    登記謄本、民事聲請㈡狀為憑（見本院110 年度審訴字第29
    1 號卷第25頁、第143 至145 頁），並有閱卷聲請書足憑（
    見本院110 年度審訴字第291 號卷第137 頁），且既別無其
    他證據足以證明原告知悉之時間在前，即應認原告至遲於11
    0 年1 月7 日知悉被告間之上開行為，則原告於110 年2 月
    5 日訴請撤銷被告間就系爭不動產所為之遺產分割協議，即
    未逾越1 年之除斥期間。又被告之遺產分割協議行為為無償
    行為，已如前述，且被告陳碧雪名下已無財產可供清償債務
    一節，業據被告陳碧雪陳明在卷（見本院卷第55頁），並有
    108 年度綜合所得稅各類所得資料清單及全國財產稅總歸戶
    財產查詢清單附卷可稽（見本院110 年度審訴字第291 號卷
    第21頁），堪認被告陳碧雪所為已害及原告之債權。從而，
    原告依民法第244 條第1 項、第4 項規定，請求撤銷被告間
    就系爭不動產於104 年11月4 日所為之遺產分割協議行為，
    並請求被告陳雅福塗銷系爭不動產於104 年11月9 日所為之
    分割繼承登記，自屬有據。
六、綜上所述，本件原告依民法第244 條第1 項、第4 項規定，
    請求撤銷被告間就系爭不動產於104 年11月4 日所為遺產分
    割協議行為，並請求被告陳雅福將系爭不動產於104 年11月
    9 日所為分割繼承登記予以塗銷，為有理由，應予准許。
七、本件事證已臻明確，兩造其餘攻擊防禦方法及舉證，經審酌
    後均於判決結果不生影響，爰不一一論述，附此敘明。
八、據上論結，本件原告之訴為有理由，依民事訴訟法第78條、
    第85條第1 項前段，判決如主文。
中    華    民    國   110    年    10    月    6     日
                  民事第二庭    法  官  林婕妤
以上正本係照原本作成。
如對本判決上訴，須於判決送達後20日內向本院提出上訴狀。如
委任律師提起上訴者，應一併繳納上訴審裁判費。
中    華    民    國   110    年    10    月    7     日
                                書記官  劉容辰
附表（被繼承人陳徐玉珠遺產）：
┌──┬─────────────┬───────┬───────┬──────┐
│編號│        遺產內容          │    面  積    │所有權應有部分│   備  註   │
├──┼─────────────┼───────┼───────┼──────┤
│1   │高雄市○鎮區○○段0000地號│37平方公尺    │全部          │全部由被告陳│
│    │土地                      │              │              │雅福繼承。  │
├──┼─────────────┼───────┼───────┤            │
│2   │高雄市前鎮區愛群段1888之1 │4平方公尺     │全部          │            │
│    │地號土地                  │              │              │            │
├──┼─────────────┼───────┼───────┤            │
│3   │高雄市○鎮區○○段000 ○號│總面積66.28 平│全部          │            │
│    │建物（門牌號碼：高雄市前鎮│方公尺        │              │            │
│    │區林森三路112 巷21弄9 號）│              │              │            │
└──┴─────────────┴───────┴───────┴──────┘